臺灣臺北地方法院民事判決
111年度訴字第2505號
原      告  中國信託商業銀行股份有限公司


法定代理人  利明献  
訴訟代理人  陳有延  

訴訟代理人  
兼送達代收  梁懷德  
人                  

被      告  陳信宇  
            陳詩婷  

            陳琬婷  
上列當事人間代位分割遺產事件，本院於言詞辯論終結，判決如
下：
    主  文
被告陳詩婷、陳琬婷應就繼承自余淑貞所有如附表一所示不動產
公同共有權辦理繼承登記。
被代位人陳信宇與被告陳詩婷、陳琬婷公同共有如附表一所示不
動產，應依如附表二所示之應繼分比例分割為分別共有。
訴訟費用由兩造依如附表三所示之比例負擔。
　　事實及理由
壹、程序方面：
一、按請求分割遺產之訴，其訴訟標的對於全體共有人（即繼承
    人）必須合一確定，雖屬固有必要共同訴訟，原應由同意分
    割之繼承人起訴，並以反對分割之其他繼承人全體為共同被
    告，當事人適格始無欠缺，惟債權人基於民法第242條規定
    ，乃代位行使債務人之權利，自無再以被代位人（即債務人
    ）列為共同被告之餘地。本件原告既以債權人之地位，代位
    債務人即被告陳信宇請求分割其繼承自被繼承人陳秋龍（下
    以姓名稱之）之遺產（即如附表一所示不動產），自無以陳
    信宇為共同被告之必要，合先敘明。
二、又當事人死亡者，訴訟程序在有繼承人、遺產管理人或其他
    依法令應續行訴訟之人承受其訴訟以前當然停止；民事訴訟
    法第168條至第172條及前條所定之承受訴訟人，於得為承受
    時，應即為承受之聲明。他造當事人，亦得聲明承受訴訟。
    民事訴訟法第168條、第175條分別定有明文。查，本件被告
    余淑貞（下以姓名稱之）於起訴後之民國111年5月7日死亡
    ，被告陳婉婷、陳詩婷（下各以姓名稱之）及訴外人陳禹彤
    、陳姿穎（下各以姓名稱之）為其繼承人，有繼承系統表在
    卷可稽（見本院卷第83頁），惟查陳禹彤、陳姿穎已向本院
    家事法庭聲明拋棄繼承余淑貞遺產，此有本院民事紀錄科查
    詢表、索引卡查詢及本院111年8月26日北院忠家合111年度
    司繼字第1949號公告等件在卷可查（見本院卷第71、85頁）
    ，而因陳婉婷、陳詩婷遲未向本院為承受訴訟之聲明，嗣經
    本院依職權裁定渠等應承受余淑貞之本件訴訟，續行訴訟，
    亦有本院裁定在卷可按（見本院卷第99至100頁）。
三、原告原代位陳信宇，依民法第1164條規定起訴，請求分割陳
    信宇與余淑貞、陳婉婷、陳詩婷共同繼承自陳秋龍之遺產，
　　嗣因余淑貞於起訴後死亡，陳婉婷、陳詩婷、陳禹彤、陳姿
    穎為余淑貞之繼承人，惟陳禹彤、陳姿穎拋棄繼承，而由陳
    婉婷、陳詩婷繼承，如前所述，是原告於111年10月19日具
    狀追加請求陳婉婷、陳詩婷應就余淑貞所有如附表一所示不
    動產（公同共有權）辦理繼承登記（見本院卷第75頁）。核
    原告請求陳婉婷、陳詩婷辦理繼承余淑貞財產登記部分，僅
    是補充或更正事實上或法律上之陳述，依民事訴訟法第256
    條規定，應非屬訴之變更或追加。
四、又被告經合法通知，均未於言詞辯論期日到場，核無民事訴
    訟法第386條各款所列情形，爰依原告之聲請，由其一造辯
    論而為判決。
貳、實體方面：
一、原告主張：陳信宇積欠原告款項新臺幣(下同)12萬4,527元
    及利息、違約金尚未清償，嗣原告取得臺灣花蓮地方法院所
    核發之99年度司執字第11412號債權憑證（下稱系爭債權憑
    證）在案，是原告對陳信宇確實有債權存在。而如附表一所
    示不動產原為陳秋龍所有，陳秋龍於106年間過世後，由陳
    信宇與余淑貞、陳婉婷、陳詩婷共同繼承，而為公同共有，
    其應繼分與其他繼承人平均繼承，嗣余淑貞於111年間歿，
    其繼承人為陳婉婷、陳詩婷，故余淑貞繼承自陳秋龍如附表
    一所示不動產，應由陳婉婷、陳詩婷辦理繼承登記。因陳信
    宇積欠原告上開款項未為清償，應得以行使其繼承陳秋龍所
    遺留之遺產為分割請求方式取得財產，進而清償原告之債務
    ，惟陳信宇迄今仍怠於行使，且其已陷於無資力，原告自得
    依民法第242條規定，代位陳信宇起訴請求陳婉婷、陳詩婷
    應就余淑貞所有如附表一所示不動產（公同共有權）辦理繼
    承登記，並請求陳信宇與陳詩婷、陳琬婷公同共有如附表一
    所示不動產，應依如附表二所示之應繼分比例分割為分別共
    有等語。並聲明：如主文所示。
二、被告經合法通知，均未於言詞辯論期日到場，亦未提出書狀
    作何聲明或陳述。
三、本院之判斷：
  ㈠按繼承人有數人時，在分割遺產前，各繼承人對於遺產全部
    為公同共有；繼承人得隨時請求分割遺產，但法律另有規定
    或契約另有訂定者，不在此限，民法第1151條、第1164條分
    別定有明文。次按，債務人怠於行使其權利時，債權人因保
    全債權，得以自己之名義，行使其權利，但專屬於債務人本
    身者，不在此限，民法第242條定有明文，又此項代位權行
    使之範圍，並不以保存行為為限，凡以權利之保存或實行為
    目的之一切審判上或審判外之行為，諸如假扣押、假處分、
    聲請強制執行、實行擔保權、催告、提起訴訟等，債權人皆
    得代位行使（最高法院69年臺抗字第240號裁定意旨參照）
    。另繼承人對遺產之公同共有權利係源於繼承原因關係，於
    遺產分割析算完畢前，繼承人對特定物之公同共有權利尚無
    法自一切權利義務公同共有之遺產中單獨抽離而為處分，惟
    如債務人有怠於辦理遺產分割之情形，尚非不得由債權人代
    位提起分割遺產訴訟。
  ㈡原告主張之事實，業據其提出土地建物登記謄本、異動索引
    、系爭債權憑證、土地登記謄本、繼承系統表、本院家事法
    庭公告、戶籍謄本、除戶謄本等件影本附卷為證（見本院新
    店簡易庭111年度店簡字第465號卷第13至29頁，及本院卷第
    83至97頁），而被告於相當時期受合法通知，均未於言詞辯
    論期日到場爭執，亦未提出書狀答辯供本院斟酌，自堪信原
    告主張為真正。原告既為陳信宇之債權人，因陳信宇怠於行
    使分割其繼承自陳秋龍如附表一所示不動產之權利，致原告
    無法受償，則原告為保全債權，依民法第242條前段規定，
    代位債務人陳信宇訴請陳婉婷、陳詩婷應就余淑貞所有如附
    表一所示不動產（公同共有權）辦理繼承登記，並請求
　　分割陳秋龍所遺如附表一所示不動產，以供執行滿足清償其
    債權，核屬有據。
  ㈢復按，公同共有物之分割，除法律另有規定外，準用關於共
    有物分割之規定，民法第830條第2項定有明文。再按，在公
    同共有遺產分割自由之原則下，民法第1164條規定，繼承人
    得隨時請求分割遺產，該條所稱之「得隨時請求分割」，依
    同法第829條及第830條第1項規定觀之，自應解為包含請求
    終止公同共有關係在內，俾繼承人之公同共有關係歸於消滅
    而成為分別共有，始不致與同法第829條所定之旨趣相左，
    庶不失繼承人得隨時請求分割遺產之立法本旨（最高法院93
    年度臺上字第2609號判決要旨參照）。故將遺產之公同共有
    關係終止改為分別共有關係，性質上亦屬於分割遺產方法之
    一。爰斟酌陳秋龍所遺如附表一所示遺產之性質、經濟效用
    及全體共有人之利益等情，將陳信宇與陳婉婷、陳詩婷公同
    共有如附表一所示不動產，按如附表二所示之應繼分比例分
    割為分別共有，應屬適當。
四、綜上所述，原告依民法第242條規定，代位債務人陳信宇起
    訴請求：⑴陳詩婷、陳琬婷應就繼承自余淑貞所有如附表一
    所示不動產公同共有權辦理繼承登記。⑵陳信宇與陳詩婷、
    陳琬婷公同共有如附表一所示不動產，應依如附表二所示之
    應繼分比例分割為分別共有，為有理由，應予准許。
五、按因共有物分割、經界或其他性質上類似之事件涉訟，由敗
    訴當事人負擔訴訟費用顯失公平者，法院得酌量情形，命勝
    訴之當事人負擔其一部，民事訴訟法第80條之1定有明文。
    原告代位債務人陳信宇提起分割遺產之訴雖有理由，惟原告
    實係以保全債權為目的而行使陳信宇之遺產分割請求權，其
    與被告均因此互蒙其利，故關於訴訟費用之負擔，依前揭規
    定，應由原告按陳信宇之應繼分比例及陳詩婷、陳琬婷按渠
    等應繼分比例分擔。
中　　華　　民　　國　　111 　年　　11　　月　　30　　日
                  民事第四庭    法　官　陳靜茹
以上正本係照原本作成。
如對本判決上訴，須於判決送達後20日內向本院提出上訴狀。如
委任律師提起上訴者，應一併繳納上訴審裁判費。
中　　華　　民　　國　　111 　年　　11　　月　　30　　日
                                書記官　蔡汶芯　　　　　　　

附表一：
編號 種類 不動產 權利範圍  1 土地 新北市○○區○○○段○○○○○段000000000地號土地(面積1,767.00平方公尺) 公同共有10000分之193  2 建物 新北市○○區○○○段○○○○○段 000000000○號 建物門牌新北市○○區○○路00巷00號4樓 （面積80.66平方公尺） 公同共有1分之1 


附表二：
編號 姓  名 應繼分比例 備 註  1 陳信宇 4分之1 被代位人  2 陳詩婷 8分之3   3 陳琬婷 8分之3  


附表三
編號 訴訟費用負擔人 訴訟費用負擔比例 備 註  1 原告 4分之1 代位陳信宇  2 陳詩婷 8分之3   3 陳琬婷 8分之3